【裁判字號】    90,重上更(四),159
【裁判日期】    900830
【裁判案由】    貪污治罪條例
【裁判全文】
臺灣高等法院刑事判決                        九十年度重上更(四)字第一五九號
    上  訴  人
    即  被  告  丙○○
    指定辯護人  本院甲○辯護人
右上訴人因貪污治罪條例案件，不服臺灣臺北地方法院八十四年度訴字第一六一九號
，中華民國八十五年十一月十四日第一審判決（起訴案號：臺灣臺北地方法院檢察署
八十四年度偵字第六一四六號）提起上訴，經判決後，由最高法院第四次發回更審，
本院判決如左：
    主  文
原判決撤銷。
丙○○依據法令從事公務之人員，侵占公有財物，處有期徒刑伍年，褫奪公權年。
    事  實
一、丙○○原係臺灣省政府佔有百分之九十以上股份之「臺灣汽車客運股份有限公司
    」所屬第一運輸處（設臺北縣新店市○○路○段六九號，下稱：臺汽一運處）行
    政室業務工，負責臺汽一運處公文收發及所屬各場站所得稅申報業務，並自民國
    八十一年十二月間起，協辦臺汽一運處出納室各項應支付款項業務，係依據法令
    從事公務之人員。丙○○竟意圖為自己不法之所有，於八十三年一月十九日晚間
    九時許，在臺汽一運處出納室辦公室內，將所持有保管之公有財物（庫存現金）
    新臺幣（下同）十六萬元藏置於手提袋內，並攜回家中侵占入己，供己花用。翌
    日適逢臺汽一運處指派政風室主任鄭惠宇協同會計室主任李桂里及會計邱麗珍查
    帳發現公有現金疑少十六萬元，丙○○乃於當日上午十一時許，藉詞返家取款外
    出，同時委由友人乙○○電匯十五萬元至臺灣省合作金庫新店支庫（下稱新店支
    庫）第0000000000號丙○○活期存款帳戶內，再自該帳戶內提領現款
    十六萬元歸還臺汽一運處。
二、案經法務部調查局臺北縣調查站移送臺灣臺北地方法院檢察署檢察官偵查起訴。
    理  由
一、按臺灣汽車客運股份有限公司係由臺灣省政府投資成立之省營事業，臺灣省政府
    持有該公司股份總數百分之九十九點九九九九，有該公司股東認股名簿及資本增
    減與股額明細表等件影本在卷可稽，被告既係該公司所屬第一運輸處職員，自係
    依據法令從事公務之人員，合先敘明。
二、訊據上訴人即被告丙○○固坦承負責臺汽一運處公文收發及所屬各場站所得稅申
    報，及協辦出納室各項應支付款項業務，並於八十三年一月十九日晚上九時許，
    將職務上保管之公有現金十六萬元置於手提袋內攜回家中，迨翌日臺汽一運處政
    風室主任鄭惠宇、會計室主任李桂里及會計邱麗珍查帳發現時，即自新店支庫活
    期存款帳戶內提領現款十六萬元歸還臺汽一運處等情，然矢口否認有侵占犯行，
    辯稱：八十三年一月十九日當晚在辦公室加班時，王植三主任以對講機邀約一同
    搭車下班，因當時尚在加班中，乃未與王植三同行，而於回答時，竟隨手將十六
    萬元放入手提袋內，並疏未注意帶回家中。翌日查帳人員盤點時，發現短少十六
    萬元，始想起十六萬元放置家中，因新店支庫即在辦公室對面，始至該行庫提領
    現金十六萬元繳回等語。經查：
（一）證人即臺汽一運處主任王植三於八十四年四月十三日偵查中雖稱：「查帳前一
      天我下午五點三十分下班，我不清楚八十三年一月十九日郭女有無在辦公室加
      班，她在三樓，我在一樓。」然於同年六月十六日偵查中即改稱：「八十三年
      一月十九日那天我值日，九點多離開，請陳張松幫我代理。當晚被告有在辦公
      室內，我是先離開的。」（見八十四年度偵字第六一四六號卷第九四頁）及至
      本院上訴審調查時亦結稱：「當晚我大概在出納室幾分鐘，她在整理資料。」
      、「那天我是值日官，後來有事請同事代理，我要回去，我用對講機約她搭計
      程車回去，她說她在忙，沒有一起回去。」（見本院上訴卷第二九頁）而被告
      則始終供稱：八十三年一月十九日當晚在辦公室加班時，王植三主任打電話邀
      約一同搭計程車返家等語，則證人王植三證言應以八十四年六月十六日偵查及
      本院前審為真實。依證人王植三上開證稱，王植三於八十三年一月十九日以對
      講機邀約被告搭車返家時，因被告表示工作忙祿，王植三即自行離開。則被告
      當時既未準備與王植三一同離去，復仍繼續辦公，自無於短短言談中即隨手誤
      將十六萬元放入手提袋內，並帶回家中之理。再證人即臺汽一運處政風室主任
      鄭惠宇於原審證稱：「查帳快結束，丙○○說有十六萬元放在家裡，我要她回
      去拿來．．．。當初丙○○說有一張十六萬元之支票放在家裡，但抱回來是現
      金，丙○○自稱至臺銀新店分行兌現支票，經我查詢無此事，丙○○才說是至
      合庫提領現金。」（見原審卷第一○○頁及背面）而被告亦於本院審理時坦承
      ：八十三年一月十九日返家後，不知手提袋內帶有十六萬元之事，及至翌日（
      一月二十日）查帳時，經發現少十六萬元，始想起可能是一月十九日下班時誤
      將十六萬元帶回家中。按被告於一月二十日政風、會計人員查帳前，既不知將
      十六萬元現金帶回家中，則於查帳發現短少十六萬元時，被告豈能知悉一月十
      九日將十六萬元誤帶回家中之事？再被告自承負責協辦臺汽一運處出納室各項
      應支付款項業務，依規定應將持有保管之公有財物存放於臺汽一運處出納室辦
      公室內。則於八十三年一月二十日臺汽一運處指派政風室主任鄭惠宇、會計室
      主任李桂里、會計邱麗珍前來查帳時，倘被告果真誤將十六萬元帶回家中，被
      告理應明確表示十六萬元現金放置在家，並立刻返家取回。然被告卻先稱十六
      萬元現金置於家中；後又向鄭惠宇虛構十六萬元為支票，並謊稱向臺銀新店分
      行兌現支票，迨經鄭惠宇查非屬實後，被告始坦承至新店支庫提領之事，顯見
      被告帶回家中之十六萬元已花用無疑。足證被告辯稱：因王植三打電話邀約一
      同返家，於回答時隨手誤將十六萬元放入手提袋內帶返家中，要無可採。
（二）證人乙○○於調查局證稱：「匯款十五萬元係於八十二年十二月二十三日友人
      需錢應急，向郭女調借，後因郭女自稱要買股票現款不足，乃向我索回該筆借
      款，乃於八十三年一月二十日電匯給她」、「郭女係於八十三年一月二十日前
      一、二天從台北打電話給我，只是約略談及索回該筆借款。」（見偵查卷第二
      三、二四頁）及至原審證稱：「因朋友要用，我問郭女有無錢可借，我平常調
      的錢很多，時間有三、四年，先後向郭女借四十萬至七十萬元左右。合庫八十
      三年一月二十日之匯款單影本係我向郭女借四十萬元，匯款前一、二天，她要
      我還十五萬元，說要買股票，匯錢後我會通知丙○○，但不記得何時通知，我
      打電話至家裡給她。」（見原審卷第一○二頁）迨至本院本審證稱：「我匯該
      十五萬到丙○○合庫新店支庫戶頭後，我確定有通知丙○○，但不確定是那一
      天以電話通知她的。我在地院說是於匯款後打電話通知郭明芬，是說我有可能
      是打電話到她家的。我是在一月二十日十一點零八分匯款到合作金庫。丙○○
      是在一月二十日前幾天打電話給我，問我方不方便先還她一些錢，她要買股票
      ，我不確定是哪一天，因已很久了。我錢匯到丙○○合庫新店支庫帳戶後，確
      實有通知她，只因事隔太久確實時間我忘了，但我一定會在匯款之後通知她。
      」（見本院本審九十年七月三十一日訊問筆錄）依乙○○於原審、本院指稱將
      十五萬元匯至被告帳戶後，曾打電話至被告家中告知被告；被告於本院本審調
      查時亦稱：乙○○係於匯款後一、二日打電話至家中知會。而乙○○係於八十
      三年一月二十日十一點零八分匯款到被告新店支庫之帳戶，有匯款單在卷為憑
      （外放證物袋），倘二人所稱屬實，則被告於八十三年一月二十日十一時自辦
      公室外出時（即查帳時發現短少十六萬元），顯不知乙○○已於當日早上十一
      點零八分電匯十六萬元之事。惟依卷附被告新店支庫存摺影本所示，被告帳戶
      內於八十三年一月二十日乙○○匯款前，結餘款項僅有一萬五千五百三十六元
      ，被告當時既持有存摺（按當時被告係持存摺外出），自能知悉帳戶內之存款
      數額。而被告當時係住於臺北縣新店市○○路○段二二八巷一四號三樓，與臺
      汽一運處營業處所即臺北縣新店市○○路○段六九號距離相近，倘被告家中果
      真確有十六萬元，被告亦知當時新店支庫帳戶內僅有一萬五千五百三十六元，
      被告竟未返家取款，反卻持存摺至新店支庫提領十六萬元以供償還臺汽一運處
      公司，顯與常情有違。足見被告於八十三年一月二十日十一時許，係藉詞返家
      取款外出，並即委請乙○○匯入十五萬元，始以存摺前去新店支庫提領甚明。
      被告辯稱：家中確有十六萬元，乃因新店支庫在辦公室對面，始至該行庫提領
      現金十六萬元繳回，要無可採。查被告於八十三年一月二十日臺汽一運處查帳
      發現短少十六萬元時，被告既未能自家中取回該筆款項，復立即委請友人乙○
      ○匯款十五萬元補足存款，以供提領十六萬元繳回臺汽一運處，足證該十六萬
      元業經被告侵占使用。事證明確，被告犯行堪以認定。
三、核被告所為，係犯貪污治罪條例第四條第一項第一款侵占公有財物罪。雖公訴人
    指稱：被告係連續對於職務上應發放之廠商貨款及員工互助金等款項抑留不發，
    並對於主管之事務，陸續將保管之庫存零星費用週轉金款項挪作他用，直接圖利
    於己，嗣於八十三年一月二十日上午十時許，為一運處派員查帳時，發現被告經
    管之現款短少十六萬元等語。惟被告始終供稱於八十三年一月十九日將十六萬元
    攜回家中，且依卷內事證，亦查無證據足認被告係陸續將十六萬元侵占入己，自
    應以被告所稱一次帶回十六萬元為真實。又被告雖有為數甚多之小額款項未發放
    （見本院上更(二)卷第八八頁以下「丙○○移交張秀葉之現金帳」），惟前手李映
    才移交被告業務時，亦有一百五十八筆現金帳、一百五十九筆支票帳未曾發放，
    有移交清冊影本在卷可稽（見本院上更(二)卷第一○一頁以下「李映才移交丙○○
    之現金帳、支票帳」），足見臺汽一運處常有應發放小額款項而未發放情形，尚
    不得據以認定被告有抑留不發、挪作他用等圖利於己之意圖。況該等小額之款項
    雖未為發放，仍屬臺汽一運處所持有之中，本院亦查無證據足認被告就該等款項
    有不法得利之意圖而抑留不發，或對於主管之事務利用機會圖利。公訴人認被告
    係犯同條例第六條第一項第一款及第四款之罪，起訴法條尚有未洽，應予變更。
    被告侵占公有財物十六萬元，金額不多，即觸犯最輕本刑為有期徒刑十年以上之
    罪，縱處以最低之刑，猶嫌過重，犯罪情狀尚可憫恕，爰依刑法第五十九條規定
    減輕其刑。
四、原審據以論罪科刑，固非無見。惟：(一)被告犯罪後貪污治罪條例第四條併科罰金
    部分之金額，已於八十五年十月二十三日修正公佈提高為一億元，新舊法比較結
    果以舊法較有利於被告，依刑法第二條第一項後段之規定，自應適用有利於被告
    之行為時法。原審漏未敘明，自有可議。(二)原判決就被告處置花用侵占十六萬元
    之事實，未敘明認定理由及證據，亦有違誤。被告上訴，否認犯罪，雖無理由。
    然原判決既有可議，自應由本院撤銷改判。爰審酌被告犯罪動機、目的、手段、
    所生危害及犯罪後態度等一切情狀，量處如主文第二項所示之刑，並宣告褫奪公
    權三年。至被告業將侵占公有財物十六萬元歸還臺汽一運處，自毋庸追繳，併此
    敘明。
據上論斷，應依刑事訴訟法第三百六十九條第一項前段、第三百六十四條、第三百條
、第二百九十九條第一項前段，修正前貪污治罪條例第四條第一項第一款、第十七條
，刑法第十一條前段、第二條第一項後段、第三十七條第二項、第五十九條，判決如
主文。
本案經檢察官呂丁旺到庭執行職務。
中      華      民      國      九十      年      八      月    三十    日
                              臺灣高等法院刑事第十四庭
                                  審判長法  官  陳  祐  輔
                                        法  官  蔡  國  在
                                        法  官  陳  國  文
右正本證明與原本無異。
如不服本判決應於收受送達後十日內向本院提出上訴書狀，其未敘述上訴之理由者並
得於提起上訴後十日內向本院補提理由書（均須按他造當事人之人數附繕本）。
                                        書記官  蔡  棟  樑
中      華      民      國    九十    年     八     月      三  十      日
附錄：本案論罪科刑法條全文
修正前貪污治罪條例第四條第一項第一款
有左列行為之一者，處無期徒刑或十年以上有期徒刑，得併科新臺幣三百萬元以下罰
金：
一、竊取或侵占公用或公有器材、財物者。


司法院資訊處製作；財團法人民間司法改革基金會備份。
